臺灣高等法院臺南分院刑事判決　　　　九十一年度上訴字第四九九號　Ａ
　　　上　訴　人
　　　即　被　告　丙　○　○
　　　右二人共同
　　　選任辯護人　黃　進　祥　律師
　　　上　訴　人
　　　即　被　告　丁　○　○
右上訴人因違反臺灣地區與大陸地區人民關係條例案件，不服臺灣臺南地方法院八十
九年度訴字第一一五二號中華民國九十年十二月十三日第一審判決（起訴案號：臺灣
臺南地方法院檢察署八十九年度偵字第四八五九號、八十九年偵字第六九一四號、八
十九年度偵字第六六二九號、八十九年度偵字第七七九三號，暨移送併辦：臺灣臺南
地方法院檢察署九十年度偵字第二三二四號、九十年度偵字第一二０二三號），提起
上訴，本院判決如左：
      主      文
原判決關於丙○○、甲○○部分撤銷。
丙○○共同違反不得使大陸地區人民非法進入臺灣地區規定，並以之為常業，處有期
徒刑壹年。
甲○○幫助違反不得使大陸地區人民非法進入臺灣地區規定，處有期徒刑肆月，如易
科罰金，以參佰元折算壹日。
其他上訴駁回。
      事      實
一、丙○○與大陸地區人民林明全（另案審理）因見大陸人民工作所得與臺灣地區相
    差甚遠，且工作難找，謀生不易，生活困苦，極為嚮往臺灣地區之繁榮生活，渴
    望能進入臺灣地區工作賺錢，以改善生活，二人認有機可乘，竟萌生仲介兩岸人
    民假結婚，再以臺灣地區人民配偶來臺探親之手段，使大陸地區人民非法進入臺
    灣地區，藉此謀取非法利益之意圖。遂自八十七年八月間，先行辦理假結婚，共
    同基於常業犯意之聯絡，組成人蛇集團，由林明全負責在大陸地區尋找意圖以假
    結婚手段入境來臺打工之男、女，欲辦理假結婚入境之大陸人士每人須支付人民
    幣四萬元至十一萬元不等之代價，丙○○負責在臺灣地區尋找假結婚之人頭，以
    每人新臺幣（下同）七至十萬元不等之代價，誘使其充當人頭，與大陸人民辦理
    假結婚，丙○○覓得假結婚人頭後，即由臺灣人頭自行或由丙○○帶往法院辦理
    單身證明及相關戶籍申請手續等文件，再由丙○○與林明全商定入大陸行程，由
    丙○○負擔人頭之機票、食宿等費用，復由丙○○將臺灣人頭帶往大陸福州，再
    由林明全帶領臺灣人頭丁○○、吳清霖（另案審理）、趙宇（已歿，另為不受理
    判決；由丙○○與夏玉生共同作業）蔡淑卿、戊○○、辛○○、己○○、洪明山
    （另案審理）、乙○○、庚○○與大陸假結婚對象陳珠玉、林為珠、鄭明輝、鄭
    羽、林少霞、何愛風、侯秀雲、陳秀珍、鄭鳳清、黃細妹（前揭大陸人士除鄭鳳
    清外，均另為職權不起訴處分）會合，共同至假結婚對象戶籍所在之當地民政局
    辦理假結婚之相關手續（臺灣人頭與大陸人士假結婚之組合詳見附表）。渠等明
    知相互間婚姻係欠缺結婚合意而為無效之婚姻，仍持上揭大陸地區人民戶籍所在
    地人民政府政廳（局）婚姻登記處辦理結婚，並取該地公證處之結婚登記證明等
    文件，於手續完備並取得相關證明文件後返臺，再持大陸人民身分證、婚姻證明
    書等相關文件至財團法人海峽交流基金會海基會（下稱海基會）辦理文書驗證手
    續，於取得該會核發之證明書後，再至上述臺灣人頭戶籍所在地戶政事務所辦理
    結婚登記，即填具內容不實之「結婚登記申請書」，申請登記上述大陸地區人民
    為臺灣人頭等之配偶，使不知情之該管戶政人員，將此不實之結婚登記事實登載
    於其職務上所掌管之公文書即戶籍登記簿上。丙○○則再將已結婚登記等文件送
    至內政部警政署入出境管理局（下稱入出境管理局），並填具「大陸人民進入臺
    灣地區旅行證申請書、保證書、委託書」等文件，經入出境管理局核准入境後，
    由丙○○將大陸人民進入臺灣地區旅行證寄至大陸，或帶至大陸交給假結婚對象
    之大陸人民，丙○○於辦妥上開手續後，再將臺灣人頭原先之戶籍遷至預定之處
    所後，並將申請書送至當地派出所管區警員辦理對保手續後，再次將相關資料送
    至入出境管理局，明知不實事項，基於概括犯意，連續使海基會、戶政機關及入
    出境管理局等機關之公務員將臺灣人頭與大陸地區人士假結婚之不實事項，登載
    於相關文件及戶籍資料上，並持以行使，足以生損害於中華民國對入出境及戶籍
    之管理。大陸地區人民接獲核准來臺探親之文件後，約定入境時間，由丙○○或
    由臺灣人頭前往機場接機，將大陸人士帶往新遷往之戶籍所在地派出所辦理暫住
    人口登記，以此種非法手段使大陸地區人民進入臺灣地區，手續完成後，大陸人
    民每人即需付清尾款（加原先預付定金，共計每人應付人民幣四至十一萬元不等
    ）予丙○○，丙○○將其中七萬元至十萬元不等之人頭費支付予臺灣人頭，其餘
    利潤歸丙○○、林明全所有，二人均以此為常業。前開大陸人士入境後，則自行
    四散打工賺錢。甲○○則基於幫助其母丙○○之犯意，於辦理其與翁維發結婚手
    續，同時順便辦戊○○與鄭羽、蔡淑卿與鄭明輝結婚之手續，並幫丙○○帶一次
    人頭機票錢，一次帶人頭費，及帶辛○○前往大陸結婚。
二、案經臺南市警察局第一分局報告臺灣臺南地方法院檢察署檢察官偵查起訴暨移送
    併辦。
      理      由
一、訊之上訴人即被告丙○○、甲○○、丁○○、戊○○、乙○○均矢口否認有何不
    法犯行，丙○○辯稱：伊有幫附表所示人士辦理結婚，但其有些是真結婚，有些
    是假結婚，其中趙宇與侯秀雲部分伊未參與，並無事不法情事云云。甲○○則辯
    稱：伊與翁發結婚是真結婚，不是假結婚，婚後已生一女，且與翁維發在大陸經
    營餐飲業，至於伊幫忙母親帶錢及於自己辦理結婚手續時幫戊○○、蔡淑卿結婚
    手續，並不知有何不法云云。丁○○則辯稱：伊與陳珠玉係真結婚，並有宴客云
    云。戊○○、蔡淑卿均辦稱：渠等均是真結婚不是假結婚云云。至於被告己○○
    、庚○○則未到庭陳述不服原審判決理由。
二、經查：
  (一)右揭犯罪事實，業據被告丙○○、丁○○、戊○○、己○○、乙○○、庚○○於
    偵查中自承不諱，被告蔡淑卿於偵審中坦承不諱，且互核相符，並有扣案結婚證
    書、公證書、國民身分證、身分證影本、大陸通行證申請表、戶籍證明函、戶籍
    謄本、所得扣繳憑單、相片、委託書等物在卷可稽，被告丙○○、丁○○、戊○○、己○○、乙○○、庚○○於偵查中之自白與事實相符，堪以採信。
  (二)被告丙○○雖於本院審理時，改稱伊居中介紹丁○○、戊○○、己○○、乙○○
    、庚○○、蔡淑卿、辛○○等人與附表所示之大陸人士結婚，均係本於雙方欲共
    同生活之真實婚姻，並未以前開方法辦理假結婚，使附表所示之大陸人士非法來
    臺云云。惟被告丙○○於偵查中，就與林明全共同商議如何仲介兩岸人民以前揭
    手段辦理假結婚，俾使大陸人士非法來臺，如何尋覓臺灣地區人民擔任人頭，及
    其對價、與附表所示臺灣地區人民如何進入大陸地區，如何安排大陸地區人民至
    臺灣，及至臺灣地區後之食宿等事宜之安排等犯罪相關情節，均能詳細陳明，核
    與丁○○、戊○○、己○○、乙○○、庚○○、蔡淑卿、辛○○於警訊及偵查中
    之供述，及附表所示大陸地區人民陳珠玉、林為珠、鄭明輝、鄭羽、林少霞、陳
    秀珍、鄭鳳清與黃細妹等人於警訊之陳述均相符合。被告丙○○於警訊及偵查中
    之供述，自堪予採信。又被告丁○○、戊○○、己○○、乙○○、庚○○、蔡淑
    卿、辛○○、蔡淑卿等人與附表所示配偶所結合之婚姻，均非出於永久共同居住
    之意而結合（詳如後述），核與被告丙○○於偵查中亦坦承曾介紹三對夫妻為真
    結婚，其餘如如附表所示夫妻均是辦理假結婚等語（詳八十九年度偵字第四八五
    九號第八五頁）相符，是綜觀被告丙○○前後所述，應認其於警訊及偵查中之陳
    述，與事實相符，應堪採信。其於本院審理時所為之辯解，應屬事後卸責之詞，
    當無可採。
  (三)按婚姻本係當事人基於永久共同生活之意所為之結合，於法於情，均應相互照顧
    、扶養與信賴，且婚姻雙方當事人本於情感之基礎，對他方之居住、工作等相關
    生活環境因素，均應有相當之瞭解，此乃人情之常，並為眾所周知之理。查被告
    丁○○、戊○○、己○○、乙○○、庚○○自原審審理始，雖均改稱彼等與附表
    所示對象均係真結婚云云，然綜觀被告丁○○等人與附表所示對象在臺同住情形
    時，被告丁○○於警訊中供稱：「（陳珠玉來臺後，有無與你同居？）只有在來
    臺前二個月有與我同住，後來到臺北工作。」（詳見八十九年度偵字第六九一四
    號第二頁），復於原審調查時供稱：「（陳珠玉有無外出工作？）有的，到桃園
    附近工作過，她在我家裡住了兩個多月。」（詳原審卷九十年六月二十一日訊問
    筆錄）；被告戊○○於警訊中供稱：「（鄭羽於何時入境來臺？來臺住何處？來
    臺有何目的？）鄭羽是八十七年十二月三十日入境，剛開始來臺南幾天，我只知
    道住在丙○○家裡，後來他住在那裡，我不曉得，都要透過丙○○才找得到他，
    我只知道鄭羽來臺的目的是打工賺錢。」（詳見八十九年四月二十日警訊筆錄）
    ，於偵查中供稱：「（鄭羽入境後，有無與妳同住？）沒有，他自己去找工做。
    」（詳見八十九年度偵字第七七九三號卷第七三頁）；復於原審法院調查時供稱
    ：「（鄭羽到臺灣來，跟你住了多久？）「約有兩個星期。之後他到臺北工作。
    就住在臺北。」（詳原審審九十年六月二十一日訊問筆錄）；被告己○○於警訊
    中供稱：「（何愛風來臺後，從事何業？）「她來臺都在臺南縣大坑農場的餐廳
    內工作。」（詳八十九年度偵字第四八五九號第十二頁）；復於原審法院調查時
    供稱：「何愛風到臺灣與我住了兩個多月，就去臺南縣一家農場幫忙。」（詳原
    審卷九十年六月二十一日訊問筆錄）；被告乙○○於警訊中供稱：「（鄭鳳清來
    臺目的為何？是何人去接鄭鳳清？）他是來臺打工。我沒有去機場接機，直至他
    來找我才知他入境。」、「（鄭鳳清現於何處？）我不知道他的行蹤，我二人並
    未同居一處。」（詳八十九年四月二十四日訊問筆錄），復於原審法院調查時供
    稱：「鄭鳳清到臺灣來有與我住一起，約有兩個月，之後他出去工作，我找不到
    他的人。他是告訴我要去臺中工作。」（詳原審卷九十年六月二十一日訊問筆錄
    ）；被告庚○○於警訊中陳稱：「（黃細妹來臺後，居住何處，在何處工作？）
    黃細妹來臺後，曾在我住處住一陣子後，前往三重，作何事我不清楚。」（詳八
    十九年六月二十三日警訊筆錄），是依被告丁○○、戊○○、己○○、乙○○、
    庚○○前開警訊及偵審中之供述，足認被告丁○○等五人，對從大陸地區遠赴臺
    灣，欲與彼等共同生活之配偶，來臺後竟均僅共同生活極短時間，甚或未曾共同
    生活，即行分居，且對分居後，彼等配偶之行蹤、工作、連絡方式等均無所悉等
    情。苟若被告丁○○等五人，於原審及本院審理時所供均係真實結婚等語屬實，
    何以彼等對新婚燕爾，遠道而來，且對臺灣地區人、事、物均極為陌生之配偶，
    獨自離家在外之工作、生活等行止，均無所悉，且未曾在意？亦未擔憂彼等配偶
    無法適應？被告丁○○等人所為，與通常婚姻關係中之當事人舉止相較，顯屬有
    異，應認被告丁○○等五人於偵查中之自白，與事實相符，堪以採信，彼等在本
    院調查時所稱：均係真實結婚云云，顯屬不實，均無可採。
  (四)同案被告辛○○雖於本院調查時到庭結證稱：伊與林少霞係真結婚，並非假結婚
    ，而到陸是與甲○○同一班機，並非甲○○帶伊去大陸結婚云云。惟證人辛○○
    於警訊及偵查中已供稱：「八十八年一月份丙○○至臺南榮家第二隊宿舍找我跟
    我說，如果到大陸與大陸女子辦理假結婚，讓大陸女子順利進入臺灣打工，我就
    可以賺取佣金，他來二趟我都沒有答應，來第三趟時，丙○○跟他同居人來找我
    說，如果我不去的話，可不可以介紹榮民去大陸辦理假結婚賺取佣金，我沒有答
    應，後來一直遊說我，我才答應他跟他去大陸辦理結婚。」「（大陸女子林少霞
    來臺後，有無與你居住在一取履行夫妻義務？）大陸女子林少霞來臺後，剛開始
    沒有，後來因為日久生情，有與我居住二個星期，後來去臺北三峽親戚家做看護
    工，每個月都會回來。」「丙○○有要拿人頭佣金新臺幣七萬元給我，我並沒有
    拿，因為我是看林少霞來臺灣要花人民幣十萬元給人蛇，而且那些錢都是借高利
    貸，很可憐，所以我並沒有拿人頭費。」（詳八十八年六月四日訊問筆錄）；於
    偵查中供稱：「（你是否收丙○○的人頭費？）丙○○拿七萬元給我，我沒有收
    。」（詳八十九年偵字第七七九三號卷第二五頁）。綜上堪認證人辛○○於偕同
    被告丙○○等人辦理林少霞來臺事宜之際，確無與林少霞結婚之意。縱證人辛○○與林少霞相處之後，因二人相互照料而萌生情意，二人均有永久共同生活之意
    ，亦難解於其原先向有關機關佯稱其與林少霞結婚，使林少霞非法來臺之事，使
    公務員登載不實之偽造文書罪與違反兩岸人民條例犯行之成立。
  (五)被告丙○○否認參與趙宇、侯秀雲假結婚部分事實，惟據同案被告趙宇於警訊中
    供稱：「（你如何認識大陸女子侯秀雲？）我由夏玉生介紹認識，而於八十七年
    八月三十一日在大陸結婚．．。」「（你如何知道侯秀雲來臺？又何人去申辦留
    動人口登記？）我是經由丙○○告知才知道，由我陪同侯秀雲到派出所辦理流動
    人口登記。」「（大陸女子侯秀雲來臺後有無居住你現址？有無履行夫妻同居義
    務？）侯秀雲來臺後，一直居住丙○○家中，我倆未曾在一起同居過，亦未同房
    」。大陸女子侯秀雲於警訊中供稱：我係由陳武光（大陸人士）介紹認識丙○○
    ，並由丙○○從臺灣穿針引線找到趙宇，當時丙○○向我表示可以先跟臺灣男子
    辦理假結婚，以利進入臺灣，每次可停留半年，二年內可申請三次來臺探親，價
    錢為四萬元人民幣，超過三年後，如欲再申請來臺則另外議價。我同意後，趙宇
    於一九九八年八月到大陸福建省辦理結婚，再將資料交給丙○○申請來臺探親，
    手續完成後予丙○○四萬元人民幣，並於一九九八年十二月三十日進入臺灣」。
    足徵關於趙宇與侯秀雲假結婚及申辦手續部分，係由被告丙○○與夏玉生共同為
    之，被告所辯係夏玉生介紹，與其無關，應屬卸責飾詞，不足採信。
  (六)被告丁○○具狀辯稱其結婚有宴請客人，且陳珠玉來臺後一直與伊妹高湘雲同住
    ，有證人于振中及高湘雲可證。經本院於九十一年六月七日調查時提示其警訊筆
    錄後，被告丁○○即陳明沒有大肆宴客，並核大陸女子陳珠玉係在臺北縣林口鄉
    為警查獲之事實，且證人高湘雲又係被告丁○○胞妹，顯有事後勾串之虞，是證
    人于振中、高湘雲自無傳喚必要，併此敘明。
  (七)被告甲○○於偵審中雖均否認知悉被告丙○○主持之前開人蛇集團等情，惟被告
    丙○○於偵查中供稱：「（甲○○有無幫妳辦手續？）他回來辦她先生的手續，
    我請她順便辦戊○○與鄭羽、蔡淑卿與鄭明輝兩對之手續。」、「（妳女兒甲○○是否知道你有辦假結婚？）他知道我有辦真的，也有辦假的。」、「（甲○○
    幫妳帶幾次錢過來？）兩次，一次是帶人頭的機票錢，一次是帶人頭費，她知道
    是人頭費，但不知道是哪幾個人的錢。」、「（妳女兒甲○○有無幫妳帶結婚的
    人士去大陸？）有帶辛○○。」等語（均詳八十九年度偵字第四八五九號第八五
    頁至第八六頁）等語。核與被告戊○○於偵查中供稱：「（何人帶妳去大陸？）
    甲○○，他帶我們出境，大陸的假結婚手續也是她辦的。」、「（甲○○是否知
    道你在大陸是辦假結婚？）他知道。」（詳見八十九年度偵字第七七九三號第七
    十三頁）；與被告蔡淑卿於警訊中稱：「（申請鄭明輝來臺手續由何人辦理？）
    是由丙○○女兒甲○○自行前往辦理再聯絡我本人。」、「（甲○○在這案中是
    擔任何種角色？）我去大陸之前甲○○已在大陸打理一切事宜，他是幫丙○○處
    理事情。」等語（詳八十九年四月十六日訊問筆錄）相符，是被告甲○○既知被
    告丙○○從事以假結婚方式，使大陸人士非法來臺之事業，竟仍帶領被告辛○○
    至大陸從事假結婚事宜，並攜帶相關款項來回兩岸，且辦理蔡淑卿、戊○○等人
    假結婚之相關事宜，復參以被告丙○○係被告甲○○之母親，誼屬至親；被告戊○○、蔡淑卿二人與被告甲○○亦無恩怨仇隙，當無設詞構陷被告甲○○之理，
    是堪信被告甲○○確有在被告丙○○所組之前開人蛇集團犯行中，幫其母親辦理
    戊○○與鄭羽、蔡淑卿與鄭明輝結婚手續，並幫其母親帶人頭機票錢，及人頭費
    ，被告甲○○矢口否認知悉其母即被告丙○○違反兩岸人民條例及偽造文書等罪
    行云云，與事實不符，當無可採。
  (八)關於臺灣臺南地方法院檢察署移請併案部分（九十年度偵字第一二０二三號）與
    附表編號10.所示犯罪事實相同，本院併案審理，合予敘明。
  (九)綜上所述，被告丙○○、甲○○、丁○○、戊○○、己○○、乙○○、庚○○等
    人事證均已明確，犯行皆堪以認定，應依法論科。
三、按以自己共同犯罪之意思，參與實施犯罪構成要件以外之行為，或以自己共同犯
    罪之意思，事先同謀，而由其中一部分人實施犯罪之行為者，均為共同正犯（司
    法院大法官會議釋字第一０九號解釋參照）。而現行刑法關於正犯、從犯之區別
    ，係以其主觀之犯意及客觀之犯行為標準，凡以自己犯罪之意思而參與犯罪，無
    論其所參與者是否犯罪構成要件之行為，皆為正犯，其以幫助他人犯罪之意思而
    參與犯罪，其所參與者，苟係犯罪構成要件之行為，亦為正犯，必以幫助他人犯
    罪之意思而參與犯罪，其所參與者又為犯罪構成要件以外之行為，始為從犯（最
    高法院二十五年度上字第二二五三號判例參照）。本案上訴人即被告甲○○受其
母丙○○之囑託，於辦理其與翁維發結婚手續時，順便幫忙戊○○與鄭羽、蔡淑
    卿與鄭明輝辦理結婚之手續，並幫丙○○帶一次人頭機票錢，一次帶人頭費，及
    帶辛○○去大陸結婚，而上開被告所幫助行為，並非本案被告丙○○所犯刑法第
    二百十六條、第二百十四條行使使公務員登載不實事項之文書罪及臺灣地區與大
    陸地區人民關係條例第七十九條第二項使大陸地區人民非法進入臺灣地區常業罪
    之構成要件行為，更無積極證據證明其與其母丙○○間有犯意聯絡及行為分擔，
    充其量，僅能論以幫助犯，而非共同正犯。
四、查被告丙○○以前述方法，使附表所示大陸地區人民非法入境臺灣，並藉以牟利
    ，前後長達四月之久，辦理之假結婚達十對夫妻之多，甚而為求犯行順遂，被告
    丙○○自身亦與林明全辦理假結婚（詳八十九年度偵字第四八五九號第八四、八
    五頁），足認被告丙○○係恃此為生。核被告丙○○所為係犯刑法第二百十六條
    、第二百十四條行使使公務員登載不實事項之文書罪及臺灣地區與大陸地區人民
    關係條例第七十九條第二項使大陸地區人民非法進入臺灣地區常業罪。被告甲○○則為被告丙○○犯罪之幫助犯，應依刑法第三十條第二項規定減輕其刑。公訴
    人認其與丙○○共同犯罪，所引用起訴法條，尚有未洽，應予變更。被告丙○○
    等人使公務員登載不實之低度行為，為行使之高度行為所吸收，均不另論罪。被
    告丁○○、戊○○、己○○、乙○○、庚○○行使明知為不實之事項，而使公務
    員登載於職務上所掌之公文書，所為均係犯刑法第二百十六條、第二百十四條行
    使使公務員登載不實公文書罪（公訴人漏未引用刑法第二百十六條行使使公務員
    登載於職務上所掌公文書罪）。又被告丁○○、戊○○、己○○、乙○○、庚○○等人以前開方法，使附表所示大陸地區人民非法進入臺灣地區，均係違反臺灣
    地區與大陸地區人民關係條例第十五條第一款使大陸地區人民非法入境，均犯同
    法第七十九條第一項使大陸地區人民非法進入臺灣地區罪；另被告丁○○、戊○○、己○○、乙○○、庚○○等人就前開二罪，分與附表所示各被告假結婚之配
    偶間，及與被告丙○○、林明全等人間，各別具有共同犯意及行為分擔；被告丙○○與林明全就前開二罪間；及與夏玉生間就趙宇與侯秀雲部分事實間，具有犯
    意連絡及行為分擔，均為共同正犯。渠等所犯上開二罪，有方法結果之牽連關係
    ，為牽連犯，被告丙○○應從一重使大陸地區人民非法進入臺灣地區常業罪論處
    ，而被告丁○○、戊○○、己○○、乙○○、庚○○則應從一重之使大陸地區人
    民非法進入臺灣地區罪論處。
五、原審以被告丙○○、甲○○二人罪證明確，因予論罪科刑，固非無見，惟(一)被告
    甲○○於本案犯罪中，僅受其母丙○○之囑託，於辦理其與翁維發結婚手續時，
    順便幫忙戊○○與鄭羽、蔡淑卿與鄭明輝辦理結婚之手續，並幫丙○○帶一次人
    頭機票錢，一次帶人頭費，及帶辛○○去大陸結婚，核與丙○○所犯刑法第二百
    十六條、第二百十四條行使使公務員登載不實事項之文書罪及臺灣地區與大陸地
    區人民關係條例第七十九條第二項使大陸地區人民非法進入臺灣地區常業罪之構
    成要件行為無涉，更無積極證據證明其與其母丙○○間有犯意聯絡及行為分擔，
    應屬幫助犯，而非共同正犯，原判決論其與丙○○共同犯罪，即有未洽。(二)被告
    甲○○與翁維發結婚，並生有一女翁芳宇，有其戶口名簿影本附卷可稽，且被告
    甲○○於結婚後，並於八十七年十一月一日在大陸地區福清市○○鎮○○路二七
    號經營筱薇川菜館，有中華人民共和國衛生部核發衛生許可證在卷足憑，又甲○○八十九年農歷年在大陸過年，有甲○○於八十九年一月十七日出境前往大陸及
    同年四月五日入境回臺之護照影本在卷可佐，況且被告甲○○前無結婚記錄，顯
    難認定被告甲○○與翁維發結婚為假結婚，原判決以翁維發在臺打工為警查獲，
    即認被告甲○○與翁維發之婚姻為假結婚，亦有未洽。(三)原判決附表編號４所示
    被告與夏玉生共犯此部分行為，然判決理由，並未敘明，仍有未洽。被告丙○○
    上訴意旨，仍執前詞否認犯罪，雖不足採，被告甲○○上訴意旨，辯稱其與翁維
    發結婚為真正，為有理由，而原判決關於此部分，仍有上述可議之處，自應由本
    院撤銷改判，以期適法。爰審酌被告丙○○為謀私利，竟以前揭非法手段，使大
    陸地區人民非法來臺達十人之多，影響臺灣地區社會治安情節嚴重，且以假結婚
    方式，為前開犯行，嚴重破壞婚姻之神聖性與正當性，犯罪後於警訊及偵查中坦
    承不諱，然於法院審理後，翻異其詞，態度不良等一切情狀；被告甲○○係同案
    被告丙○○女兒，犯罪動機在幫助母親、手段和平、並無證據證明其得有任何好
    處、於本案涉案情節較輕、犯罪後否認部分犯行之態度等一切情狀，分別量處如
    主文第二、三項所示之刑，並就被告甲○○部分諭知如易科罰金，以三百元折算
    一日之標準。
六、原審以被告丁○○、戊○○、己○○、乙○○、庚○○等人罪證明確，因予適用
    臺灣地區與大陸地區人民關係條例第七十九條第一項、第八十三條第一項，刑法
    第十一條前段、第二十八條、第二百十六條、第二百十四條、第五十五條後段、
    四十一條一項前段，罰金罰鍰提高標準條例第一條前段、第二條規定，並審酌被
    告丁○○、戊○○、己○○、乙○○、庚○○，圖謀賺取人頭費用之私利而犯本
    案、犯罪手段、所得、於警訊及偵查中坦承不諱，並於審理後翻異前詞，否認犯
    行之態度等一切情狀，分別量處有期徒刑五月，並諭知如易科罰金，以三百元折
    算一日之標準。本院經核原判決認事用法，並無不合，量刑亦稱允當。上訴人即
    被告丁○○、戊○○、乙○○上訴意旨，仍執陳詞指摘原判決不當，為無理由。
    上訴人即被告己○○、庚○○上訴意旨，空言指摘原判決不當，亦無理由，均應
    予駁回。
七、被告己○○、庚○○均經合法傳喚，無正當理由未於審判期日到庭，不待其陳述
    ，逕行判決。
八、公訴意旨另以：甲○○與其母丙○○及大陸人民林明全共同基於常業犯意之聯絡
    而組人蛇集團，由林明全負責在大陸地區尋找意圖以假結婚手段入境來臺打工之
    男、女，丙○○負責在臺灣地區尋找假結婚之人頭，與大陸人民辦理假結婚，甲○○明知其與翁維發相互間婚姻欠缺結婚合意而為無效，仍持上揭翁維發戶籍所
    在地人民政府政廳（局）婚姻登記處辦理結婚，並取該地公證處做成之結婚登記
    證明等文件，於手續完備並取得相關證明文件後返臺，再持翁維發身分證、婚姻
    證明書等相關文件至海基會辦理文書驗證手續，於取得該會核發之證明書後，在
    其戶籍所在地戶政事務所辦理結婚登記，即填具內容不實之「結婚登記申請書」
    ，申請登記翁維發為其配偶，使不知情之該管戶政人員，將此不實之結婚登記事
    實登載於其職務上所掌管之公文書即戶籍登記簿上。甲○○再將已結婚登記等文
    件送至內政部警政署入出境管理局，填具「大陸人民進入臺灣地區旅行證申請書
    、保證書、委託書」等文件，經入出境管理局核准入境後，由甲○○將翁維發進
    入臺灣地區旅行證帶至大陸交給假結婚對象翁維發，並將申請書送至當地派出所
    管區警員辦理對保手續後，再次將相關資料送至入出境管理局，明知不實事項，
    基於概括犯意，連續使海基會、戶政機關及入出境管理局等機關之公務員將臺灣
    人頭與大陸地區人士假結婚之不實事項，登載於相關文件及戶籍資料上，並持以
    行使，足以生損害於中華民國對入出境及戶籍之管理。大陸地區人民接獲核准來
    臺探親之文件後，約定入境時間，由甲○○前往機場接機，將翁維發帶往其戶籍
    所在地派出所辦理暫住人口登記，以此種非法手段使大陸地區人民進入臺灣地區
    ，手續完成後，翁維發即需付人民幣四萬元予丙○○，丙○○、林明全、甲○○
    三人均以此為常業。因認甲○○與丙○○、林明全三人共犯刑法第二百十六條、
    第二百十四條行使使公務員登載不實事項之文書罪及臺灣地區與大陸地區人民關
    係條例第七十九條第二項使大陸地區人民非法進入臺灣地區常業罪云云。
九、公訴人認被告甲○○涉嫌與大陸人士翁維發共犯刑法第二百十六條、第二百十四
    條之行使使公務員登載不實事項之文書罪及臺灣地區與大陸地區人民關係條例第
    七十九條第二項之使大陸地區人民非法進入臺灣地區常業罪，無非以被告甲○○
    與大陸大民翁維發確有辦理結婚事實，又曾受同案被告丙○○之託幫忙辦理戊○○與鄭羽、蔡淑卿與鄭明輝兩對之結婚手續，及兩次幫忙帶人頭機票錢、人頭費
    ，並且帶同案被告辛○○到大陸結婚等情，為其所憑論據。
十、訊據被告甲○○堅決否認有何不法犯行，辯稱：伊與翁維發係真結婚，並已生育
    女兒，決非假結婚，又伊去大陸結婚時，與伊母介紹結婚之辛○○同一班機，並
    非帶其去大陸結婚，雖受伊母交辦，帶錢回臺，並不知該錢用途，更無與伊母丙○○共同犯罪云云。經查：被告甲○○與翁維發結婚，並生有一女翁芳宇，有其
    戶口名簿影本附卷可稽，且被告甲○○於結婚後已於八十七年十一月一日在大陸
    地區福清市○○鎮○○路二七號經營筱薇川菜館，有中華人民共和國衛生部核發
    衛生許可證在卷足憑，又甲○○八十九年農歷年在大陸過年，亦有甲○○於八十
    九年一月十七日出境前往大陸及同年四月五日入境回臺之護照影本在卷可佐，況
    且被告甲○○前無結婚記錄，豈有隨便與假結婚對象生育子女之理，堪認被告甲○○與翁維發結婚非假。公訴人認被告甲○○因而犯刑法第二百十六條、第二百
    十四條行使使公務員登載不實事項之文書罪及臺灣地區與大陸地區人民關係條例
    第七十九條第二項使大陸地區人民非法進入臺灣地區罪部分，因與前述論罪科刑
    部分，為全部犯罪事實之一部分，故不另為無罪諭知。
據上論斷，應依刑事訴訟法第三百六十八條、第三百六十九條第一項前段、第三百六
十四條、三百七十一條、第二百九十九條第一項前段、第三百條，臺灣地區與大陸地
區人民關係條例第七十九條第一項、第二項、第八十三條第一項，刑法第十一條前段
、第二十八條、第三十條第二項、第五十六條、第二百十六條、第二百十四條、第五
十五條後段、四十一條一項前段，罰金罰鍰提高標準條例第一條前段、第二條，判決
如主文。
本案經檢察官廖椿堅到庭執行職務。
中    華    民    國      九十一      年      八      月      二十七    日
                                  臺灣高等法院臺南分院刑事第一庭
                                      審判長法官  茆    臺    雲
                    法官  董    武    全
                                            法官  李    文    福
右正本證明與原本無異。
如不服本判決，應於判決送達後十日內向本院提出上訴狀，其未敘述理由者並應於提
出上訴狀後十日內向本院補提理由書（應附繕本)。
                                      法院書記官  李    良    倩
中    華    民    國      九十一      年      八      月      二十八    日
附錄：本判決論罪法條
臺灣地區與大陸地區人民關係條例第十五條：
  左列行為不得為之：
  一、使大陸地區人民非法進入臺灣地區。
  二、招攬臺灣地區人民未經許可使之進入大陸地區。
  三、使大陸地區人民在臺灣地區從事未經許可或與許可目的不符之活動。
  四、僱用大陸地區人民從事未經許可或與許可範圍不符之工作。
  五、居間介紹他人為前款之行為。
臺灣地區與大陸地區人民關係條例第七十九條：
  違反第十五條第一款規定者，處五年以下有期徒刑、拘役或科或併科新台幣五十萬
  元以下罰金。
  以犯前項之罪為常業者，處一年以上七年以下有期徒刑，得併科新台幣一百萬元以
  下罰金。
  第一項之未遂犯罰之。
刑法第二百十六條：
  行使第二百十條至第二百十五條之文書者，依偽造、變造文書或登載不實事項或使
  登載不實事項之規定處斷。
刑法第二百十四條：
  明知為不實之事項，而使公務員登載於職務上所掌之公文書，足以生損害於公眾或
  他人者，處三年以下有期徒刑、拘役或五百元以下罰金。
附表（臺灣高等法院臺南分院九十一年度上訴字第四九九號）：
┌─┬───┬────────┬───────────┬────┬───┐
│編│台灣人│假結婚時間、地點│假結婚之對象（大陸地區│        │      │
│  │頭    │、方法          │人民年籍、姓別、在台住│來台時間│共  犯│
│號│      │                │居所）                │        │      │
├─┼───┼─┬──────┼──┬───┬──┬─┼────┼───┤
│  │      │時│八十七年八月│姓名│林明全│性別│男│88.01.25│      │
│  │      │  │            │    │      │    │  │        │      │
│  │      │  │二十日      ├──┴──┬┴──┴─┤        │      │
│  │      │間│            │身分證字號│          │        │      │
│  │      ├─┼──────┼─────┼─────┤        │      │
│  │      │地│中國大陸    │出生年月日│46年８月日        │      │
│１│丙○○│  │            ├─────┼─────┤        │      │
│  │      │點│            │籍      貫│福建省    │        │      │
│  │      ├─┼──────┼─────┼─────┤        │      │
│  │      │方│假結婚      │          │台南市小東│        │      │
│  │      │  │            │住      址│路四０一巷│        │      │
│  │      │法│            │          │五七號    │        │      │
└─┴───┴─┴──────┴─────┴─────┴────┴───┘
┌─┬───┬─┬──────┬──┬───┬──┬─┬────┬───┐
│  │      │時│八十七年十月│姓名│陳珠玉│性別│女│87.12.30│丙○○│
│  │      │  │            │    │      │    │  │        │      │
│  │      │  │廿一日      ├──┴──┬┴──┴─┤        │      │
│  │      │間│            │身分證字號│          │        │      │
│  │      ├─┼──────┼─────┼─────┤        │      │
│２│丁○○│地│中國大陸    │出生年月日│59年11月26日        │      │
│  │      │  │            ├─────┼─────┤        │      │
│  │      │點│            │籍      貫│福建省    │        │      │
│  │      ├─┼──────┼─────┼─────┤        │      │
│  │      │方│假結婚      │          │台南市小東│        │      │
│  │      │  │            │住      址│路四百零一│        │      │
│  │      │法│            │          │巷五十七號│        │      │
├─┼───┼─┼──────┼──┬──┴┬──┬─┼────┼───┤
│  │      │時│八十七年十月│姓名│侯秀雲│性別│女│87.12.30│丙○○│
│  │      │  │            │    │      │    │  │        │夏玉生│
│  │      │  │十九日      ├──┴──┬┴──┴─┤        │      │
│  │      │間│            │身分證字號│          │        │      │
└─┴───┴─┴──────┴─────┴─────┴────┴───┘
┌─┬───┬─┬──────┬─────┬──────────┬───┐
│３│趙  宇│地│中國大陸    │出生年月日│51年11月06日        │      │
│  │      │  │            ├─────┼─────┤        │      │
│  │      │點│            │籍      貫│福建省    │        │      │
│  │      ├─┼──────┼─────┼─────┤        │      │
│  │      │方│假結婚      │          │台南市精忠│        │      │
│  │      │  │            │住      址│街二八巷三│        │      │
│  │      │法│            │          │六號      │        │      │
├─┼───┼─┼──────┼──┬──┴┬──┬─┼────┼───┤
│  │      │時│八十七年九月│姓名│鄭羽  │性別│男│87.12.30│丙○○│
│  │      │  │            │    │      │    │  │        │甲○○│
│  │      │  │二十三日    ├──┴──┬┴──┴─┤        │林明全│
│  │      │間│            │身分證字號│          │        │      │
│  │├─┼──────┼─────┼─────┤        │      │
│４│戊○○│地│中國大陸    │出生年月日│64年12月20日        │      │
│  │      │  │            │          │                    │      │
│  │      │  │            ├─────┼─────┤        │      │
│  │      │點│            │籍      貫│福建省    │        │      │
└─┴───┴─┴──────┴─────┴─────┴────┴───┘
┌─┬───┬─┬──────┬─────┬─────┬────┬───┐
│  │      │方│假結婚      │          │台南市開山│        │      │
│  │      │  │            │住      址│路八九巷一│        │      │
│  │      │法│            │          │八號      │        │      │
├─┼───┼─┼──────┼──┬──┴┬──┬─┼────┼───┤
│  │      │時│八十七年十一│姓名│林少霞│性別│女│88.01.25│丙○○│
│  │      │  │            │    │      │    │  │        │甲○○│
│  │      │  │月十六日    ├──┴──┬┴──┴─┤        │林明全│
│  │      │間│            │身分證字號│          │        │      │
│  │      │  │            │          │          │        │      │
│  │      ├─┼──────┼─────┼─────┤        │      │
│５│辛○○│地│中國大陸    │出生年月日│46年07月30日        │      │
│  │      │  │            ├─────┼─────┤        │      │
│  │      │點│            │籍      貫│福建省    │        │      │
│  │      ├─┼──────┼─────┼─────┤        │      │
│  │      │方│假結婚      │          │台南市崇明│        │      │
│  │      │  │            │住      址│街一八巷八│        │      │
│  │      │法│            │          │弄六號    │        │      │
└─┴───┴─┴──────┴─────┴─────┴────┴───┘
┌─┬───┬─┬──────┬──┬───┬──┬─┬────┬───┐
│  │    │時│八十七年十一│姓名│何愛風│性別│女│87.12.30│丙○○│
│  │      │  │            │    │      │    │  │        │甲○○│
│  │      │  │月二十六日  ├──┴──┬┴──┴─┤        │林明全│
│  │      │間│            │身分證字號│          │        │      │
│  │      │  │            │          │          │        │      │
│  │      ├─┼──────┼─────┼─────┤        │      │
│６│己○○│地│中國大陸    │出生年月日│47年05月15日        │      │
│  │      │  │            │          │                    │      │
│  │      │  │            ├─────┼─────┤        │      │
│  │      │點│            │籍      貫│福建省    │        │      │
│  │      ├─┼──────┼─────┼─────┤        │      │
│  │      │方│假結婚      │          │台南市大成│        │      │
│  │      │  │            │住      址│路一段一四│        │      │
│  │      │法│            │          │０號      │        │      │
│  │      │  │            │          │          │        │      │
└─┴───┴─┴──────┴─────┴─────┴────┴───┘
┌─┬───┬─┬──────┬─────┬─────┬────┬───┐
│  │      │地│中國大陸    │出生年月日│59年06月28日        │      │
│  │      │  │            │          │                    │      │
│  │      │  │            ├─────┼─────┤        │      │
│  │      │點│            │籍      貫│福建省    │        │      │
│７│洪明山├─┼──────┼─────┼─────┤        │      │
│  │      │方│假結婚      │          │台南市北區│        │      │
│  │      │  │            │住      址│旭日街八一│        │      │
│  │      │法│            │          │號        │        │      │
├─┼───┼─┼──────┼──┬──┴┬──┬─┼────┼───┤
││      │時│八十七年十二│姓名│鄭鳳清│性別│女│88.01.25│丙○○│
│  │      │  │月四日      │    │      │    │  │        │林明全│
│  │      │  │            ├──┴──┬┴──┴─┤        │      │
│  │      │間│            │身分證字號│          │        │      │
│８│乙○○├─┼──────┼─────┼─────┤        │      │
│  │      │地│中國大陸    │出生年月日│56年10月25日        │      │
│  │      │  │            ├─────┼─────┤        │      │
│  │      │點│            │籍      貫│福建省    │        │      │
└─┴───┴─┴──────┴─────┴─────┴────┴───┘
┌─┬───┬─┬──────┬─────┬─────┬────┬───┐
│  │      │方│假結婚      │          │台南市大成│        │      │
│  │      │  │            │住      址│路一段一四│        │      │
│  │      │法│            │          │０號      │        │      │
├─┼───┼─┼──────┼──┬──┴┬──┬─┼────┼───┤
│  │      │時│八十七年十月│姓名│黃細妹│性別│女│88.03.04│丙○○│
│  │      │  │            │    │      │    │  │        │      │
│  │      │  │月八日      ├──┴──┬┴──┴─┤        │      │
│  │      │間│            │身分證字號│          │        │      │
│  │      ├─┼──────┼─────┼─────┤        │      │
│９│庚○○│地│中國大陸    │出生年月日│44年03月19日        │      │
│  │      │  │            │          │                    │      │
│  │      │  │            ├─────┼─────┤        │      │
│  │      │點│            │籍      貫│福建省    │        │      │
│  │      ├─┼──────┼─────┼─────┤        │      │
│  │      │方│假結婚      │          │台南市西門│        │      │
│  │      │  │            │住      址│路二段八六│        │      │
│  │      │法│            │          │號號      │        │      │
└─┴───┴─┴──────┴─────┴─────┴────┴───┘
┌─┬───┬─┬──────┬──┬───┬──┬─┬────┬───┐
│  │      │時│八十八年五月│姓名│林為珠│性別│女│88.06.29│丙○○│
│  │      │  │            │    │      │    │  │        │      │
│  │      │  │四日        ├──┴──┬┴──┴─┤        │      │
│  │      │間│            │身分證字號│          │        │      │
│  │      ├─┼──────┼─────┼─────┤        │      │
│１０│吳清霖│地│中國大陸    │出生年月日│56年02月01日        │      │
│  │      │  │            │          │                    │      │
│  │      │  │            ├─────┼─────┤        │      │
│  │      │點│            │籍      貫│福建省    │        │      │
│  │      ├─┼──────┼─────┼─────┤        │      │
│  │      │方│假結婚      │      │高雄縣茄萣│        │      │
│  │      │  │            │住      址│鄉○○路二│        │      │
│  │      │法│            │          │段一八巷一│        │      │
│  │      │  │            │          │七弄八號  │        │      │
└─┴───┴─┴──────┴─────┴─────┴────┴───┘
┌─┬───┬─┬──────┬──┬───┬──┬─┬────┬───┐
│  │      │時│八十七年十月│姓名│鄭明輝│性別│男│87.12.30│丙○○│
│  │      │  │            │    │      │    │  │        │林明全│
│  │      │  │十九日      ├──┴──┬┴──┴─┤        │甲○○│
│  │      │間│            │身分證字號│          │        │      │
│  │      ├─┼──────┼─────┼─────┤        │      │
││蔡淑卿│地│中國大陸    │出生年月日│51年12月27日        ││
│  │      │  │            │          │                    │      │
│  │      │  │            ├─────┼─────┤        │      │
│  │      │點│            │籍      貫│福建省    │        │      │
│  │      ├─┼──────┼─────┼─────┤        │      │
│  │      │方│假結婚      │          │台南市西門│        │      │
│  │      │  │            │住      址│路二段五九│        │      │
│  │      │法│            │          │巷七號    │        │      │
└─┴───┴─┴──────┴─────┴─────┴────┴───┘
